臺灣高等法院臺南分院刑事判決　　　　96年度上訴字第1166號
上　訴　人　臺灣臺南地方法院檢察署檢察官
被　　　告　甲○○
選任辯護人　蔡文斌　律師
　　　　　　王建強　律師
　　　　　　李育禹　律師
上列上訴人因被告違反毒品危害防制條例等案件，不服臺灣台南
地方法院96年度訴字第161號中華民國96年7月27日第一審判決（
起訴案號：臺灣台南地方法院檢察署96年度偵字第14616號），
提起上訴，本院判決如下：
    主  文
上訴駁回。
    理  由
一、公訴意旨：
（一）公訴事實：甲○○於民國（下同）93年2、3月間，基於轉
      讓第一級毒品海洛因之概括犯意，在臺南縣白河鎮附近，
      轉讓第一級毒品海洛因2次，每次各1包，予吳文敬施用。
（二）起訴法條：毒品危害防制條例第8條第1項。
（三）起訴證據：吳文敬於警詢及檢察官偵訊中之證述。
二、本院之判斷
（一）按犯罪事實應依證據認定之，無證據不得認定犯罪事實；
      又不能證明被告犯罪者，應諭知被告無罪之判決，刑事訴
      訟法第154條第2項、刑事訴訟法第301條第1項分別定有明
      文。又事實之認定，應憑證據，如未能發現相當證據，或
      證據不足以證明，自不能以推測或擬制之方法，為裁判基
      礎（最高法院40年度台上字第86號判例意旨參照）。再者
      ，認定不利於被告之事實，須依積極證據，苟積極證據不
      足為不利於被告事實之認定時，即應為有利於被告之認定
      ，更不必有何有利之證據（最高法院30年度上字第816號
      判例意旨參照）；而所謂「積極證據足為不利於被告事實
      之認定」係指據為訴訟上證明之全盤證據資料，在客觀上
      已達於通常一般之人均不致於有所懷疑，而得確信被告確
      曾犯罪之程度者，若未達到此一程度，而有合理性懷疑之
      存在時，即無從為有罪之認定（最高法院76年度台上字第
      4986號判例意旨參照）。又按刑事訴訟法第156條第2項規
      定：被告或共犯之自白不得作為有罪判決之唯一證據，仍
      應調查其他必要之證據，以察其是否與事實相符。其立法
      意旨乃在防範被告或共犯自白之虛擬致與事實不符，故對
      自白在證據上之價值加以限制，明定須藉補強證據以擔保
      其真實性，並非絕對可由法院自由判斷被告或共犯自白之
      證明力。況犯毒品危害防制條例第4條第1項至第4項、第5
      條第1項至第4項前段、第6條第1項至第4項、第7條第1項
      至第4項、第8條第1項至第4項、第10條或第11條第1、2項
      之罪，供出毒品來源，因而破獲者，得減輕其刑，同條例
      第17條定有明文，則施用毒品之人，如供出毒品來源因而
      破獲，既得藉以邀求寬典減輕其刑，為擔保其所為不利於
      對向共犯之陳述之真實性，尤應有足以令人確信其陳述為
      真實之補強證據，始得據為不利被告之認定（最高法院95
      年度台上字第4023號判決可資參照）。
（二）訊據被告甲○○堅詞否認有轉讓第一級毒品之犯行。
（三）經查：
    1.ａ被告對證人吳文敬於警局之指證，認違反「真人列隊指
        認方式」，證人吳文敬與被告並不熟識，依最高法院95
        年台上字第3954號判決揭櫫：「刑事訴訟實務上對人之
        指認，乃由被害人或目擊證人指出實行犯罪行為之人，
        性質上屬　供述證據。指認之正確性常受指認人本身觀
        察力、記憶力及真誠程度等因素所影響，考諸刑事訴訟
        法第159條之1至第159條之3規定被告以外之人所為審判
        外之陳述，須有可信之情況，始得作為證據之趣旨，是
        如何由指認人為適當正確之指認，應視個案之具體情況
        定之。案發後之初次指認，無論係於司法警察（官）調
        查或檢察官偵查中所為，對案件偵查之方向甚或審判心
        證之形成，常有重大之影響，自當力求慎重無訛，故除
        被告或犯罪嫌疑人係社會（地區）知名人士、與指認人
        熟識之人、現行犯、準現行犯或具顯著特徵、曾與指認
        人長期且近距接觸或其他無誤認之虞者，得單獨供指認
        外，皆應依訴訟制度健全國家之例，以『真人列隊指認
        』方式為之，不宜由單獨一人，或僅提供單一照片或陳
        舊相片，以供指認，更不得予以任何暗示、誘導，否則
        其踐行之指認程序即非適法，難認已具備傳聞法則例外
        之可信性要件」等意旨，認無證據能力。
      ｂ依卷附證人吳文敬指認資料，員警僅提供被告之照片2
        張及駕駛執照予證人指認，此種以單一照片指認方式，
        明顯違反90年8月20日修正公布之「警察機關實施指認
        犯罪嫌疑人程序要領」。固然，依證人之警局筆錄所載
        ，警方係因至臺南縣白河鎮○○街79之1號「亞成汽車
        修配廠」後方貨櫃出租套房C10號查緝被告時，證人適
        前往現場，而將證人帶回警局製作筆錄，且依當日共同
        遭查獲之王國勝及洪惠鈴所述，亦均一致指稱被告綽號
        為「毛仔」，足見警方提供被告之照片供證人指證，並
        非毫無關連或有意構陷。惟依證人吳文敬於原審到庭就
        警局指認過程所為之證述：「（警方問你毒品是向何人
        取得的，你說向甲○○取得毒品，你是如何指出甲○○
        的，是警方把口卡片給你看，還是警方有當場帶甲○○
        給你看？）警方有提示口卡片給我指認，但我跟警方說
        我不認識，我只認識一個捲毛的，事實上捲毛實際上叫
        什麼名字，我也不知道」、「（你意思是說警方跟你說
        甲○○就是叫捲毛的人？）是的」、「（請求提示警卷
        第四十九頁警訊筆錄，由筆錄上來看，你先向警方說是
        向甲○○購買毒品，警方才提示照片給你指認，你才指
        認出這個人？）我是說我是向捲毛的人買毒品，警方才
        拿捲毛的口卡片給我看」、「（你在警方口卡片所看到
        的捲毛是否就是甲○○？）當時警方有讓我指認，警方
        跟我說這個人就是捲毛」等語，是在證人已明確表示其
        並不認識照片上之男子，警方仍向證人示意照片上男子
        即為「捲毛」，證人因此指認，此種方式已有可能有暗
        示或誘導之嫌。況且本案亦無其他證據證明證人與被告
        十分熟稔，依照片即可辨識照片中之男子是否為「捲毛
        」，則揆諸首開說明，前述證人吳文敬於警局之指證，
        因指認方式違反規定，而無證據能力。
    2.本案證人吳文敬於偵查中雖曾向檢察官具結後指稱：毒品
      為綽號「捲毛」所贈送等語，且於審理中又到庭指證：曾
      向在庭之被告要過二包海洛因等語，惟證人於同日詰問程
      序中，嗣後又改稱：「（你說跟被告見沒有幾次面，你如
      何確定是在庭被告拿給你的？）時間太久了，我已經不記
      得是不是被告轉讓毒品給我的，我是因為在偵查筆錄這麼
      記載，我才這樣講」、「（你在偵訊中證述時，檢察官有
      無請你當庭指認？）沒有。我只記得那個人頭髮捲捲的，
      我才會叫他捲毛，至於他長相如何，我已經不太清楚了」
      、「（是否是在庭這個被告？）我無法確定」等語，證人
      前後說詞不一，可信度已令人存疑。且除證人吳文敬證述
      外，亦無其他人證、物證或監聽錄音帶可資擔保證人之指
      訴，為避免吸毒者求獲得減刑之寬典，而供述不實之毒品
      源，依上說明，自無法僅憑其證詞即為被告不利之認定。
    3.綜上所述，依本件全部證據資料，本院尚無從獲得確切而
      無可懷疑之心證認為被告確有公訴意旨所指之轉讓第一級
      毒品之犯行，此外，復查無其他積極證據足資證明被告有
      何檢察官所指之犯行，基於無罪推定原則，自應為被告無
      罪之諭知。
（四）原審因以不能證明被告犯罪，而就轉讓第一級毒品部分而
      為被告無罪之判決，並無不當，檢察官上訴意旨仍執前詞
      指摘原判決不當，核無理由，應予駁回。
三、適用法條：刑事訴訟法第368條。
本案經檢察官吳忠賢到庭執行職務。
中　　華　　民　　國　　96　　年　　12　　月　　12　　日
                  刑事第三庭    審判長法　官  陳義仲
                                      法　官  宋明蒼
                                      法　官  蔡勝雄
以上正本證明與原本無異。
檢察官如不服本判決應於收受本判決後十日內向本院提出上訴書
，其未敘述上訴理由者並得於提起上訴後十日內向本院補提理由
書。
　　　　　　　　　　　　　　　　　　　書記官  汪姿秀
中　　華　　民　　國　　96　　年　　12　　月　　13　　日
